臺灣高等法院民事判決
                                     108年度上字第1056號
上  訴  人  公信力企業有限公司

法定代理人  林整宏    
被上訴人    鄭榮城  
            鄭榮源  
            鄭榮興  
            鄭榮春  
兼上四人
訴訟代理人  鄭秋淵  
兼上五人
訴訟代理人  鄭寶雄  
被上訴人    鄭林換  
訴訟代理人  鄭錦達  
被上訴人    鄭燦堂  
            鄭盛文(兼鄭惠敏之承當訴訟人)  

            鄭文彬  
兼上一人
訴訟代理人  鄭文宗  
被上訴人    呂秀環  
上列當事人間請求分割共有物事件，上訴人對於中華民國108年3
月29日臺灣宜蘭地方法院106年度訴字第444號第一審判決提起上
訴，本院於109年1月15日言詞辯論終結，判決如下：
    主  文
原判決廢棄。
兩造共有如附表所示之土地，應依附圖所示予以分割為其中編號
477-4C土地分歸由上訴人單獨所有，其餘編號477-4A、477-4B土
地分歸由被上訴人所有，並依如附表所示之應有部分比例維持共
有。
第一、二審訴訟費用由兩造各按附表應有部分比例欄所示比例負
擔。
    事實及理由
壹、程序方面：
一、按訴訟繫屬中為訴訟標的之法律關係，雖移轉於第三人，於
    訴訟無影響；第三人經兩造同意，得聲請代移轉之當事人承
    當訴訟，民事訴訟法第254條第1項、第2項定有明文。查本
    件上訴人起訴時，坐落宜蘭縣○○市○○段00000地號土地（下
    稱系爭土地）原為兩造及鄭惠敏所共有，鄭惠敏並與被上訴
    人鄭燦堂、鄭盛文公同共有系爭土地應有部分12分之1，嗣
    其三人就該應有部分協議分割由被上訴人鄭盛文取得其中36
    分之2，被上訴人鄭燦堂取得其中36分之1，並已為分割繼承
    登記，有土地登記謄本、宜蘭縣地籍異動索引、遺產分割協
    議書、遺產稅免稅證明書、土地所有權狀等件在卷可稽（見
    本院卷第139-142頁、第229-255頁）。被上訴人鄭盛文於本
    院聲請代鄭惠敏承當訴訟（見本院卷第205頁、第261頁），
    鄭惠敏、上訴人均表同意（見本院卷第259-263頁、第272頁
    ），爰由被上訴人鄭盛文承當該部分訴訟，合先敘明。
二、被上訴人呂秀環未於言詞辯論期日到場，核無民事訴訟法第
    386條各款之情形，爰依上訴人之聲請，就該部分由其一造
    辯論而為判決。
貳、實體方面： 
一、上訴人主張：系爭土地為兩造共有，應有部分各如附表應有
    部分比例欄所示，兩造就系爭土地並無不分割之約定，依系
    爭土地使用目的，亦無不能分割之情事，惟因兩造就分割方
    法無法達成協議，爰依民法第823條第1項前段、第824條第2
    項規定，請求以原物分割之方法，准予裁判分割，並衡酌伊
    與訴外人鄭博仁共有之同段OOO之OO地號土地（下稱OOO之OO
    地號土地）與系爭土地毗鄰，基於土地整合利用之目的，將
    系爭土地如附圖編號477-4C土地部分歸由伊所有，餘則分歸
    被上訴人所有（下稱上訴人之分割方案）等語。（原審判決
    系爭土地如土地複丈成果圖即附圖編號477-4A土地分歸上訴
    人單獨所有，其餘編號477-4B、477-4C土地分歸被上訴人所
    有，並依如附表所示之應有部分比例維持共有，上訴人不服
    ，提起上訴）。並上訴聲明：㈠原判決廢棄。㈡兩造共有如附
    表所示之土地，應依附圖所示予以分割為其中編號477-4C土
    地分歸由上訴人單獨所有，其餘編號477-4A、477-4B土地分
    歸由被上訴人所有，並依如附表所示之應有部分比例維持共
    有。
二、被上訴人（除呂秀環外）則以：伊等共有系爭土地如附表應
    有部分比例欄所示，系爭土地如附圖編號477-4B及477-4C土
    地存有建物五棟（下稱系爭建物），由南而北之使用人分別
    為被上訴人鄭寶雄、鄭文宗、鄭林換各一戶，門牌均為宜蘭
    縣○○市鎮○○路000巷00號，其餘較北端二戶則均為被上訴人
    鄭秋淵所有及使用，毗鄰之同段OOO-OO地號土地為被上訴人
    鄭秋淵所有。系爭建物使用前方空地即同段OOO-O地號及OOO
    -O地號土地並以此連結至水利地及同段OOOO地號，經由ＯＯ市
    ＯＯＯ路OOO巷（下稱ＯＯＯ路OOO巷）至ＯＯＯ路，用以對外聯絡。
    依系爭建物使用情形、毗鄰土地暨對外聯通以達公路等情況
    ，請求准許以原物分割方式，將系爭土地如附圖編號477-4B
    及477-4C土地，由被上訴人依如附表應有部分比例欄所示維
    持共有，編號477-4A土地部分，則歸由上訴人取得（下稱被
    上訴人分割方案），避免日後上訴人拆除被上訴人使用之系
    爭建物等語。並答辯聲明：上訴駁回。
三、被上訴人呂秀環未於言詞辯論期日到場，亦未提出書狀作何
    聲明或陳述。
四、按各共有人得隨時請求分割共有物，但因物之使用目的不能
    分割或契約訂有不分割之期限者，不在此限；共有物之分割
    方法不能協議決定者，得聲請法院裁判定之，法院得因任何
    共有人之請求，命以原物分配或變賣共有物以價金分配於各
    共有人，民法第823條第1項、第824條第2項分別定有明文。
    系爭土地為兩造所分別共有，各共有人之應有部分如附表應
    有部分比例欄所示，而各共有人間就系爭土地復無不分割之
    協議，且依使用目的非不能分割，兩造經原法院106年度調
    字第206號進行分割共有物爭執之調解程序，亦無法達成協
    議，顯就分割方法未能協議決定等事實，為兩造所不爭執，
    並有調解紀錄表、土地登記謄本附卷可稽（見原審卷第47頁
    、本院卷第139-142頁）。從而，上訴人就系爭土地請求裁
    判分割，核無不合，應予准許。
五、次按裁判分割共有物，須斟酌各共有人之利害關係、使用情
    形、共有物之性質及價值、經濟效用，符合公平經濟原則，
    其分割方法始得謂為適當（最高法院90年度台上字第1607號
    判決意旨參照）。又按分割共有物以消滅共有關係為目的，
    法院裁判分割共有土地時，除該土地內，有部分土地因使用
    目的不能分割（如為道路）或部分共有人仍願維持共有關係
    ，或部分當事人因繼承關係須就分得之土地保持公同共有者
    外，應將土地分配於各共有人單獨所有（最高法院76年度台
    上字第2549號判決參照）。經查：
  ㈠系爭土地屬狹長形，南北寬度大致相同，南側土地上依序存
    有五棟房屋即系爭建物，分別橫跨同段OOO-OO、OOO-OO號土
    地，並以西側之同段OOO-O、OOO-O地號土地作為出入上開房
    屋之空地使用，經由同段OOOO地號土地接連ＯＯＯ路OOO巷至ＯＯ
    Ｏ路；而系爭建物由南而北之使用人分別為被上訴人鄭寶雄
    、鄭文宗、鄭林換各一戶，門牌均為宜蘭縣○○市○○○路000巷
    00號，其餘較北端二戶則均為被上訴人鄭秋淵所有及使用；
    系爭土地毗鄰之同段OOO-O地號土地為訴外人黃冠銘所有、O
    OO-OO地號土地為被上訴人鄭秋淵單獨所有、同段OOO-OO地
    號土地則為上訴人與訴外人鄭博仁共有等情，業據被上訴人
    陳明在卷（見原審卷第190頁背面），並有OOO-OO地號土地
    所有權狀、建物所有權狀、建築改良物所有權狀附卷可憑（
    見本院卷第129-134頁），復經原審於108年1月10日會同兩
    造及宜蘭縣宜蘭地政事務所人員至現場勘驗屬實，並由宜蘭
    縣宜蘭地政事務所繪製土地複丈成果圖，有勘驗筆錄、現場
    照片、宜蘭縣宜蘭地政事務所108年1月23日宜地貳字第1080
    000810號函暨所附土地複丈成果圖等件在卷可稽（見原審卷
    第167-174頁），堪認屬實。
  ㈡上訴人及到庭被上訴人均請求依如附圖編號477-4A、477-4B
    及477-4C土地所示為原物分割，兩造僅就由上訴人分得編號
    477-4A或477-4C土地部分有所爭執，且到庭被上訴人同意就
    分割取得之土地繼續維持共有，被上訴人呂秀環則未到庭表
    示意見，應認就分割方案無意見，堪認本件以原物分割為適
    當，並由被上訴人於分割後按如附表所示應有部分比例維持
    共有。系爭土地如附圖編號477-4C土地毗鄰上訴人與訴外人
    鄭博仁所共有之OOO之OO地號土地，如依上訴人所提分割方
    案，將如附圖編號477-4C分歸予上訴人，將有利於系爭土地
    與毗鄰土地整合利用，提高土地使用之經濟效用，且上訴人
    得利用OOO之OO地號土地，依循原對外通聯方式，經由同段O
    OOO地號土地接連ＯＯＯ路OOO巷至ＯＯＯ路。另附圖編號477-4A土
    地前方毗鄰訴外人黃冠銘所有之同段OOO-O地號土地、被上
    訴人鄭秋淵所有之OOO-OO地號土地，如與附圖編號477-4B土
    地聯結，尚可依現況道路即由同段OOO-O、OOO-O地號土地出
    入，經由同段OOOO地號土地接連ＯＯＯ路OOO巷至ＯＯＯ路，而對
    外通聯，惟若將其單獨分割予上訴人，則將無適宜之道路可
    對外通聯，恐形成袋地等情，此觀附圖自明（見原審卷第17
    4頁），是被上訴人主張將附圖編號477-4A土地分割予上訴
    人，難認妥適。
  ㈢被上訴人雖主張附圖編號477-4A土地可經由OOO地號水利地通
    行至ＯＯＯ路、房屋後方亦有OOO地號閒置土地可作為道路供進
    出使用云云，並提出照片為證（見本院卷第333頁）。然觀
    被上訴人所提OOO地號、OOO地號土地照片（見本院卷第333
    頁），其上均有種植植物，且為土壤地面，其現況顯非一般
    可供民眾通行之既成道路，佐以依卷附第257頁上方照片所
    示，被上訴人指稱該照片左上側為OOO地號土地，柏油路面
    為ＯＯＯ路等節（見本院卷第328頁），可知OOO地號土地旁側
    為一溝渠，溝渠二側均非道路，要難據此認附圖編號477-4A
    土地得經由OOO地號、OOO地號土地作為通行至ＯＯＯ路之道路
    ，而對外聯通。是上訴人主張附圖編號477-4A土地後方並無
    通路，應可採信。至系爭土地如附圖編號477-4B及477-4C部
    分，其上雖有系爭建物存在，惟系爭建物主要範圍均係坐落
    於OOO之OO、OOO之OO地號土地內，僅有小部分坐落於系爭土
    地如附圖編號477-4B及477-4C土地上等情，有上訴人於原審
    所提另案之土地複丈成果圖、附圖在卷可稽（見原審卷第8
    頁、第174頁）。且上訴人就被上訴人無權占用OOO之OO地號
    土地興建房屋一事，業已提起拆屋還地訴訟，由原法院以另
    案108年度訴字第203號審理中等情，亦經上訴人陳明在卷（
    見本院卷第123頁），並有原法院108年度補字第51號民事裁
    定可證（見本院卷第23頁），足徵縱附圖編號477-4C土地上
    存有系爭建物，惟該建物因大部分範圍占用OOO之OO地號土
    地而經訴請拆除還地中，顯已存在遭拆除之風險，得否續依
    現況而為使用，已非無疑，本院自難僅以其上存有系爭建物
    ，即逕為將如附圖編號477-4C土地分割予被上訴人之判斷。
  ㈣綜此以觀，系爭土地呈南北向狹長之梯形，同時被鄰地包圍
    ，土地利用價值有限，如依上訴人所提分割方案，將如附圖
    編號477-4C土地歸由上訴人取得，使上訴人得合併其與訴外
    人鄭博仁共有之OOO-OO地號土地使用，充分發揮系爭土地之
    最大經濟效益，兩造分得土地均得循原對外聯絡方式為通行
    ，避免如由上訴人取得附圖編號477-4A土地將形成無聯外通
    路之袋地風險，是本院審酌上情及系爭土地之型態、使用情
    形、經濟效用、兩造之利益及意願等一切情狀，認系爭土地
    之分割方法以原物分割，如附圖編號477-4C土地分歸由上訴
    人單獨所有，其餘編號477-4A、477-4B土地分歸由被上訴人
    所有，並依如附表所示之應有部分比例維持共有，以達公平
    原則，為最符合兩造利益及發揮系爭土地最大經濟效用之分
    割方法。
六、綜上所述，上訴人依民法第823條第1項前段、第824條第2項
    規定，請求分割系爭土地，本院認系爭土地如附圖所示編號
    477-4C土地部分分歸由上訴人單獨所有，其餘編號477-4A、
    477-4B土地部分分歸由被上訴人所有，並依如附表所示之應
    有部分比例維持共有，始為適當。上訴意旨指摘原判決所定
    分割方法不當，求予廢棄改判，為有理由，爰由本院將原判
    決廢棄，並改判如主文第2項所示。又本件係因分割共有物
    事件而涉訟，上訴人請求分割系爭土地雖有理由，然由被上
    訴人負擔訴訟費用，顯失公平，依民事訴訟法第80條之1規
    定，本院認由兩造各依如附表應有部分比例欄所示比例分擔
    ，始為公平。
七、本件事證已臻明確，兩造其餘攻防方法及所提證據，核與判
    決結果不生影響，爰不予逐一論駁，附此敘明。
八、據上論結，本件上訴為有理由，依民事訴訟法第450條、第8
    0條之1 、第463條、第385條第1項前段，判決如主文。  
中    華    民    國   109    年    2    月     19    日
                  民事第十二庭  
                      審判長法  官 陳秀貞
                            法  官 邱景芬
                            法  官 蔡世芳
正本係照原本作成。
如不服本判決，應於收受送達後20日內向本院提出上訴書狀，其
未表明上訴理由者，應於提出上訴後20日內向本院補提理由書狀
（均須按他造當事人之人數附繕本）上訴時應提出委任律師或具
有律師資格之人之委任狀；委任有律師資格者，另應附具律師資
格證書及釋明委任人與受任人有民事訴訟法第466 條之1第1項但
書或第2項（詳附註）所定關係之釋明文書影本。如委任律師提
起上訴者，應一併繳納上訴審裁判費。
中    華    民    國    109   年    2     月    19    日
                            書記官  何敏華
附註：
民事訴訟法第466條之1（第1項、第2項）：
對於第二審判決上訴，上訴人應委任律師為訴訟代理人。但上訴
人或其法定代理人具有律師資格者，不在此限。
上訴人之配偶、三親等內之血親、二親等內之姻親，或上訴人為
法人、中央或地方機關時，其所屬專任人員具有律師資格並經法
院認為適當者，亦得為第三審訴訟代理人。
附表：
土地座落     面積：平方公尺 縣  市 鄉鎮市區 段 小段 地號  宜蘭縣 ＯＯ市 ＯＯ  OOOOO 466 共有人之權利範圍 共有人姓名   應有部分比例    公信力企業有限公司   1/3    鄭秋淵   8/36    鄭文彬   1/36    鄭文宗   1/36    鄭榮城   1/36    鄭榮源   1/36    鄭榮興   1/36    鄭榮春   1/36    鄭林換   1/12    鄭寶雄   1/12    呂秀環   1/36    鄭燦堂   1/36    鄭盛文   2/36